【裁判字號】    98,台上,61
【裁判日期】    980115
【裁判案由】    返還房屋等
【裁判全文】
最高法院民事判決                九十八年度台上字第六一號
上  訴  人  甲○○
訴訟代理人  劉宏邈律師
上  訴  人  乙○○
訴訟代理人  李淑寶律師
被 上訴 人  丙○○
上列當事人間請求返還房屋等事件，上訴人對於中華民國九十七
年六月二十四日台灣高等法院第二審判決（九十七年度上字第二
六六號），各自提起上訴，本院判決如下：
    主  文
原判決除假執行及駁回上訴人甲○○請求被上訴人丙○○遷出、
返還建物之上訴，暨該訴訟費用部分外廢棄，發回台灣高等法院
。
上訴人甲○○其他上訴駁回。
第三審訴訟費用，關於駁回其他上訴部分，由上訴人甲○○負擔。
    理  由
本件上訴人甲○○主張：伊於民國八十七年間委由訴外人周玉萍
與對造上訴人乙○○就伊所有坐落台北市○○區○○段二小段三
六五號土地所有權應有部分千分之五三及其上門牌號碼台北市○
○○路○段一一一巷七號七樓房屋（下稱系爭建物，與上開土地
合稱系爭不動產）訂立買賣契約，約定買賣價金新台幣（下同）
一千六百萬元，乙○○已付款二百五十萬元。其後因乙○○無法
支付餘款，周玉萍復於八十八年一月十一日與乙○○簽定買賣無
效協議書（下稱系爭協議書），同意返還乙○○二百五十萬元，
並於當日交付二十萬元，惟就其餘二百三十萬元部分，周玉萍非
但未返還乙○○，且與訴外人周文展偽造買賣契約、印鑑證明等
文件，將系爭不動產移轉登記予第一審共同被告楊斌，伊已於九
十五年十月十三日去函乙○○解除系爭買賣契約並沒收上述價金
。楊斌與乙○○間既無買賣關係存在，該虛偽移轉登記行為無效
，楊斌應塗銷其所有權登記（此部分業經第一審判決甲○○勝訴
確定）；而乙○○於系爭買賣契約解除後，其取得所有權登記即
屬無法律上之原因，依不當得利規定，應將系爭不動產移轉登記
返還予伊。又系爭建物現為被上訴人丙○○占有，伊亦得本於民
法第七百六十七條、不當得利、回復原狀等規定，請求其自系爭
建物遷出、返還建物，暨依不當得利、侵權行為規定，請求乙○
○、丙○○連帶給付伊相當於每月租金二萬一千元之損害金等情
，爰聲明求為命(一)乙○○將系爭不動產所有權移轉登記予伊，(二)
丙○○自系爭建物遷出，返還建物，(三)乙○○、丙○○自九十六
年八月二十六日起至返還系爭建物之日止，按月連帶給付伊二萬
一千元之判決（其中關於請求乙○○遷讓返還建物部分，甲○○
於第一審依民法第七百六十七條規定請求，於原審追加不當得利
、回復原狀之法律關係；關於相當於租金之損害金部分，甲○○
於第一審僅依不當得利之法律關係請求丙○○給付，於原審追加
侵權行為關係，並追加請求乙○○與丙○○連帶給付。至於甲○
○於原審有無追加請求乙○○遷讓返還房屋，及將不當得利金額
擴張為每月三萬元，則欠明瞭，詳如後述）。
乙○○、丙○○則以：系爭契約之解除係可歸責於甲○○，甲○
○不得主張沒收價金，且就甲○○未返還之價金二百三十萬元，
乙○○亦得為同時履行之抗辯。又於甲○○給付前，伊占有系爭
建物非屬無權占有，不構成不當得利等語，資為抗辯。
原審以：查甲○○於八十七年間委由周玉萍與乙○○簽訂系爭買
賣契約，約定價金一千六百萬元，乙○○已付款二百五十萬元，
嗣因乙○○無法繳納餘款而與周玉萍於八十八年一月十一日簽訂
系爭協議書，約定乙○○配合甲○○辦理系爭不動產移轉登記之
撤件事項，甲○○則返還上述價金，周玉萍並於當日返還二十萬
元等情，為兩造不爭之事實。而系爭協議書雖名為「買賣無效協
議書」，然依其內容及兩造所陳，應係甲○○與乙○○合意解除
買賣契約，於甲○○訴請現登記名義人楊斌塗銷所有權移轉登記
後，系爭不動產即回復登記為乙○○所有，則甲○○依系爭協議
書約定，請求乙○○移轉所有權登記，即非無據。又乙○○就甲
○○未返還之價金二百三十萬元為同時履行之抗辯，甲○○雖以
乙○○遲未依約給付價金為由，主張於九十五年十月十三日去函
解除系爭買賣契約，並沒收已付價金云云，惟系爭買賣契約於八
十八年間既經雙方合意解除，乙○○已無給付價金義務，甲○○
自不得再據以解除契約並沒收價金。雖又稱乙○○占有系爭不動
產，積欠其自八十七年六月二十六日起至九十六年八月二十五日
止計一百十個月，合計二百三十一萬元之不當得利，與應返還之
價金二百三十萬元抵銷後，乙○○不得行使同時履行抗辯權云云
。經查乙○○因買賣而占有系爭不動產後，將之借予丙○○使用
，依民法第九百四十一條規定，其仍為間接占有人，於系爭買賣
契約解除後，自應依民法第二百五十九條第三款「受領之給付為
勞務或為物之使用者，應照受領時之價額，以金錢償還之」之規
定，將其受領系爭建物期間，估計與租金額相當之金錢返還甲○
○。而甲○○主張系爭建物每月租金為二萬一千元，已提出崔媽
媽基金會出租房屋資料為證，乙○○、丙○○前就此亦不爭執，
則兩造嗣改稱每月超過二萬一千元、至少三萬元或稱租金過高云
云，即均無可採。另甲○○迄未將受領之二百三十萬元返還乙○
○，亦應依民法第二百五十九條第二款「受領之給付為金錢者，
應附加自受領時起之利息償還之」之規定，按法定利率附加利息
返還於乙○○，以甲○○、乙○○互負回復原狀義務之日期即八
十八年一月十一日計算，以每月利息與相當於租金之不當得利抵
銷後，至原審言詞辯論終結之日即九十七年六月十日止，甲○○
尚應返還乙○○價金六十七萬四千八百三十九元。而契約解除，
雙方依民法第二百五十九條規定互負回復原狀之義務，此項互負
之義務，依同法第二百六十一條準用第二百六十四條之規定，於
他方未為對待給付前，得拒絕自己之給付。是乙○○就其應移轉
系爭不動產所有權登記予甲○○部分，為同時履行之抗辯，於法
應無不合，甲○○應於乙○○移轉系爭不動產同時，給付六十七
萬四千八百三十九元及自九十七年六月十一日起按法定利率計算
之利息。而於抵銷後，乙○○尚應自九十七年六月十一日起至返
還系爭建物之日止，按月給付甲○○二萬一千元。再按出賣人解
除已經履行之買賣契約，該買賣標的物，倘現由第三人占有，買
受人不過負向第三人取回該物返還於出賣人之義務（民法第二百
五十九條第一款），非謂買賣契約一經解除，該物即當然復歸於
出賣人所有，出賣人自不得本於所有權，向第三人主張權利，最
高法院著有六十二年台上字第一○四五號判例可資參照。是系爭
建物現雖由丙○○基於其與乙○○間之使用借貸關係而占有使用
，甲○○亦不得於買賣契約解除後，本於所有權請求丙○○返還
。再不當得利之成立，以無法律上之原因而受利益，致他人受損
害，且該受利益與受損害之間有因果關係存在為要件，始足當之
。查甲○○係因出賣系爭不動產，而將該不動產交付乙○○占有
，丙○○則係基於乙○○之同意，占有使用系爭建物而受利益，
是其所受利益與甲○○所受損害間無直接因果關係，甲○○尚不
得依不當得利規定，請求丙○○遷讓返還系爭建物，及給付相當
於租金之不當得利。而甲○○所受損害與丙○○所受利益間無直
接因果關係，甲○○依侵權行為關係請求丙○○給付相當於租金
之損害金，仍屬無據。又系爭買賣契約存在於甲○○與乙○○間
，契約解除後應互負回復原狀者亦為彼二人，與丙○○無涉，甲
○○依回復原狀之法律關係請求丙○○遷讓返還建物，亦無可取
。綜上所述，甲○○於為對待給付六十七萬四千八百三十九元本
息同時，請求乙○○將系爭不動產移轉登記，及請求乙○○自九
十七年六月十一日起至返還系爭建物之日止，按月給付二萬一千
元不當得利部分，於法有據，應予准許，逾此範圍之請求，難謂
有理由，應予駁回等詞，因而將第一審判決關於命乙○○於甲○
○給付二百三十萬元同時，將系爭不動產所有權移轉登記予甲○
○部分廢棄，改判命乙○○於甲○○給付六十七萬四千八百三十
九元本息同時移轉系爭不動產所有權；關於駁回甲○○請求丙○
○遷讓返還系爭建物暨自九十六年八月二十六日起至返還系爭建
物之日止，按月給付二萬一千元部分，判予維持，駁回甲○○該
部分之上訴；另就追加部分，命乙○○自九十七年六月十一日起
至返還系爭建物之日止，按月給付二萬一千元，駁回甲○○其餘
追加之訴。
駁回部分（即甲○○請求丙○○遷讓返還系爭建物部分）：
原審以甲○○因買賣關係而將系爭不動產移轉登記予乙○○，並
交付乙○○占有，已非系爭不動產所有人；而丙○○係基於其與
乙○○間之使用借貸關係占有系爭建物，其占有非無法律上之原
因，亦非系爭買賣契約之當事人，對甲○○不負回復原狀義務等
由，認甲○○不得僅因系爭買賣契約經合意解除，即本於所有權
、不當得利、回復原狀等關係，請求丙○○遷讓返還系爭建物，
因而駁回甲○○該部分之上訴，經核於法並無不合。甲○○上訴
論旨，猶執陳詞，指摘原判決該部分為不當，聲明廢棄，非有理
由。
發回部分：
查甲○○於原審為訴之追加，除對丙○○追加法律關係及請求乙
○○與丙○○按月連帶給付二萬一千元外，其於原審最後一次言
詞辯論期日提出之補充上訴理由狀尚記載「擴張上訴第三項聲明
，請求丙○○自九十六年六月二十六日起至遷讓返還系爭建物之
日止，按月給付三萬元」、「擴張上訴聲明第二項，請求乙○○
等二人自系爭建物遷出，返還系爭建物予伊」，其繕本並當庭交
由乙○○等二人之訴訟代理人收受（見原審卷六八頁、六一頁反
面）；惟其於該言詞辯論期日卻又稱「聲明同前」（即如九十七
年四月二十七日準備程序筆錄所載，見同上卷六一、四三、三二
頁），則甲○○於原審有無追加請求乙○○遷讓返還房屋，及其
請求乙○○、丙○○按月給付之金額若干，即欠明瞭。原審未予
以闡明、釐清，即逕予判決，自有未合。又不當得利與侵權行為
之成立要件有別，前者須受利益與受損害間有因果關係存在，後
者則以加害行為與損害間有因果關係為要。甲○○併依不當得利
、侵權行為關係，請求丙○○按月給付相當於租金之不當得利（
損害金），乃原審就侵權行為部分，未究明丙○○之加害行為為
何，與損害間有無因果關係存在，徒以甲○○受損害與丙○○受
利益間無因果關係存在為由，駁回其該部分之請求，理由亦有不
備。再契約之合意解除與法定解除權之行使性質不同，效果亦異
。前者屬契約行為，即以第二次契約解除第一次契約，其契約已
全部或一部履行者，除有特別約定外，並不當然適用民法第二百
五十九條關於回復原狀之規定。原審既認定系爭協議書係甲○○
與乙○○合意解除買賣契約，則其逕以民法第二百五十九條第二
款、第三款規定為據，認甲○○應附加利息返還價金及乙○○應
返還受領系爭建物使用之價額，並據以計算彼此間應抵銷之金額
，暨命乙○○按月給付相當於租金計算之金額，於法即有可議。
另甲○○受領價金與乙○○受領系爭不動產之時間是否同一，於
契約解除後，彼等各應返還之範圍及應為抵銷之金額為何，亦待
澄清。甲○○、乙○○上訴論旨，分別指摘原判決上開於其不利
部分為不當，求予廢棄，均非無理由。
據上論結，本件甲○○之上訴為一部有理由，一部無理由，乙○
○之上訴為有理由，依民事訴訟法第四百七十七條第一項、第四
百七十八條第二項、第四百八十一條、第四百四十九條第一項、
第七十八條，判決如主文。
中    華    民    國  九十八  年    一    月   十五   日
                      最高法院民事第一庭
                          審判長法官  蕭  亨  國
                                法官  葉  勝  利
                                法官  高  孟  焄
                                法官  鄭  玉  山
                                法官  袁  靜  文
      本件正本證明與原本無異
                                      書  記  官
中    華    民    國  九十八  年    二    月    六    日
                                                     ｍ


司法院資訊處製作；財團法人民間司法改革基金會備份。
